【裁判字號】    90,上更(二),740
【裁判日期】    901031
【裁判案由】    毒品危害防制條例
【裁判全文】
臺灣高等法院刑事判決                          九十年度上更(二)字第七四號
    上  訴  人  乙○○
    即  被  告
    選任辯護人  舒建中
右上訴人因違反毒品危害防制條例案件，不服臺灣板橋地方法院八十九年度上訴字第
三三五七號，中華民國八十九年八月七日第一審判決（起訴案號：臺灣板橋地方法院
檢察署八十八年度偵字第三三四一號），提起上訴，本院判決後，經最高法院第二次
發回更審，本院判決如左：
    主  文
原判決關於販賣第一級毒品部分撤銷。
乙○○連續轉讓第一級毒品，累犯，處有期徒刑貳年。扣案之第一級毒品海洛因壹包
（淨重拾玖點柒參公克，包裝重零點柒玖公克，純度百分之拾參點參陸，純質淨重貳
點陸肆公克）、安非他命參包（淨重肆玖點參陸公克，包裝淨重貳點零玖公克）沒收
銷燬之。
    事  實
一、乙○○於民國（下同）八十一年間因恐嚇案件，經臺灣臺北地方法院判處有期徒
    刑一年確定，於八十三年五月二十二日縮刑期滿執行完畢。仍不知警惕，明知海
    洛因為毒品危害防制條例規定之第一級毒品，不得製造、運輸、販賣、轉讓、施
    用或持有，竟基於概括犯意，自民國（下同）八十七年八月間起至同年九月間止
    ，先後七、八次，在臺北市○○區○○路十一號二樓丁○○住處附近，將與丁○○合夥所購第一級毒品海洛因轉讓予丁○○施用，嗣警於八十八年一月二十八日
    下午二時三十分許，在臺北縣土城市○○街五十七號四樓之一丙○○租處內查獲
    丙○○及乙○○，並扣得丙○○所有之海洛因壹包（淨重拾玖點柒參公克，包裝
    重零點柒玖公克，純度百分之拾參點參陸，純質淨重貳點陸肆公克）、電子秤壹
    個、分裝袋伍佰伍拾個、安非他命參包（淨重肆玖點參陸公克，包裝淨重貳點零
    玖公克）、吸食過瀘器（起訴書載為吸食器）壹組、玻璃燈泡（起訴書載為玻璃
    球）參個、偽造之蔡淑盈、廖佩娟、林麗雪身分證共四張及丙○○皮包內現款新
    台幣伍拾柒萬元。
二、案經臺北市政府警察局文山第一分局報請臺灣板橋地方法院檢察署檢察官偵查起
    訴。
    理  由
一、訊據上訴人即被告乙○○坦承略以：「是和丁○○合資購買海洛因，時間是在八
    十七年八、九月間，通常二人每次都各出一、二萬元，向賣主購買後，再帶到丁○○上址住處樓下平分施用，至於扣案之海洛因、電子秤及分裝袋都是丙○○的
    」云云。經查：
(一)、被告前開自八十七年八月間起至同年九月間止，先後在臺北市○○區○○路十一
    號二樓丁○○住處附近，連續七、八次，以新台幣一萬元或二萬元價格，將與丁○○合買之第一級毒品海洛因轉讓予丁○○施用之事實，除據被告坦承外，核與
    證人丁○○證述情節相符（本院卷第七五頁）。
(二)、公訴意旨認被告所為前開交付海洛因予丁○○行為，所為係販賣，所憑證據為：
    、丙○○警訊所陳。、乙○○警訊所陳。、丁○○於偵查所陳。、查扣
    物。而「犯罪事實應依證據認定之，無證據不得推定其犯罪事實，刑事訴訟法第
    一百五十四條定有明文。而認定犯罪事實所憑之證據，須適於為被告犯罪事實之
    證明者，始得採為斷罪資料。被告之自白，雖為證據之一種，但依刑事訴訟法第
    一百五十六條第一項規定，被告之自白，須非出於強暴、脅迫、利誘、詐欺、違
    法羈押或其他不正之方法，且與事實相符者，始得為證據。又依同條第二項規定
    ，被告之自白，不得作為有罪判決之唯一證據，仍應調查其他必要之證據，以察
    其是否與事實相符。立法目的乃欲以補強證據擔保自白之真實性，亦即以補強證
    據之存在，藉之限制自白在證據上之價值，防止偏重自白，發生誤判之危險。以
    被告之自白，作為其自己犯罪之證明時，尚有此危險；以之作為其他共犯之罪證
    時，不特在採證上具有自白虛偽性之同樣危險，且共犯者之自白，難免有嫁禍他
    人，而為虛偽供述之危險。是則利用共犯者之自白，為其他共犯之罪證時，其證
    據價值如何，按諸自由心證主義之原則，固屬法院自由判斷之範圍。但共同被告
    不利於己之陳述，雖得採為其他共同被告犯罪之證據，惟此項不利之陳述，須無
    瑕疵可指，且就其他方面調查，又與事實相符者，始得採為其他共同被告犯罪事
    實之認定。若不為調查，而專憑此項供述，即為其他共同被告犯罪事實之認定，
    顯與刑事訴訟法第一百五十六條第二項之規定有違。因之，現行刑事訴訟法下，
    被告之自白，或共同被告不利於己之陳述，其證明力並非可任由法院依自由心證
    主義之原則，自由判斷，而受相當之限制，有證據法定主義之味道，即尚須另有
    其他必要之補強證據，來補足其自白之證明力，始得採為斷罪資料。犯麻醉藥品
    管理條例第十三條之一第二項各款之罪，供出麻醉藥品來源因而破獲者，得減輕
    其刑，該條例第十三條之三定有明文。則吸用或販賣安非他命之人，如供出安非
    他命之來源因而破獲者，既得邀減輕其刑之寬典，為擔保其所為不利於其他共同
    被告之陳述（即麻醉藥品來自其他共同被告之陳述）之真實性，尤應有足以令人
    確信其陳述為真實之補強證據，始能據以為論罪之依據（八七年度台上字第三五
    二五號判決）。
(三)、關於證人丁○○之警訊所陳係被告販賣部分（偵卷第七一頁）：經查，丁○○自
    原審即起否認其於警訊與偵查所述，並稱：「警訊是警察要我僅量配合，偵訊是
    按照我在警訊回答」等語（原審卷第一０四頁），而其於警訊所陳係向被告購買
    三、四次，偵查則稱七、八次（偵卷第九九頁反面），是其警訊與偵查所陳顯有
    不一，則所陳向被告購買之情，是否真實已非無疑，則被告據以主張丁○○於警
    訊時供述「可能係受警察誘導下，才這麼說」等情（更一卷第五六頁），屬非出
    於任意性供述，即值斟酌。經再次傳訊制作警訊筆錄警員甲○○，雖據其證稱：
    「（對於警訊筆錄及移送的過程，有無使用不正的方法）沒有」、「我們是依據
    證人丁○○所說的事實，記載在筆錄上，我們只是請他實話實說，沒有誘導他，
    在看守所問他的」等語（本院卷第七五頁），而同日訊問之證人丁○○則稱：「
    警察問我說被告乙○○有無賣我海洛因，我說是我們合夥買，他說這樣就可以」
    等語（本院卷第七六頁），然查，警察此次訊問係在看守所為之，其於是日筆錄
    已載明丁○○前被查獲時，係供稱海洛因與龐金義合買，部分未交待之情則為是
    日主動供出之向乙○○及馬成功購買（偵卷第七一頁反面），按此項供述係丁○○於看守所中，警員借訊主動供出，但警員借訊之原因，並未載明於筆錄，亦即
    警員如何得知丁○○於借訊時即主動供出乙○○，是警訊所載已不無疑義，再其
    於警訊稱向馬成功購買海洛因後，隨即又另稱：「馬成功是我拜託他去向位外號
    妹仔者買，我託他買得海洛因之後，我分些給他施用」（偵卷第七一頁反面），
    則其在後所陳如屬實，顯為其於警訊在前所稱「購買」用語之真意，即為在後所
    稱之託買或其於本院訊問所稱之合買，是被告稱警誘導訊問，雖無憑據，但警訊
    未詳加釐清丁○○於警訊所稱：「我自己有向乙○○及馬成功購買過海洛因施用
    」、「馬成功是我拜託他去向位外號妹仔者買，我託他買得海洛因之後，我分些
    給他施用」，並為正確之記載顯有未妥，則丁○○稱其偵查依警訊回答即非無憑
    。
(四)、而同被查獲之丙○○於警訊雖稱其販賣海洛因、安非他命予他人都是經由乙○○
    經手，乙○○未獲任何好處與代價等詞（偵卷第八頁），公訴意旨依此認被告與
    丙○○為共犯，但毒品之非法交易，查禁嚴森且重罰不寬貸衡，衡諸常情倘非有
    利可圖，絕無平白甘冒被嚴查重罰高度風險之理（最高法院八十四年四月十八日
    八十四年度第三次刑事庭會議決議意旨參照），是丙○○於警訊所陳顯不合常情
    ，況丁○○陳明不認識丙○○（偵查卷第九八頁反面），而其於偵查初訊起即否
    認販賣，辯稱查獲毒品為其買來自己吃等語（偵卷第五四頁），是公訴意旨認被
    告與丙○○共犯之憑據，僅有鄭美惠之警訊與被告之警訊稱幫鄭美惠販賣海洛因
    （偵卷第五頁反面），然丁○○稱不認識鄭美惠，乙○○之警訊卻載：「（交易
    ）每次都是她自己打電話聯絡的」（偵卷第十六頁），另丙○○警訊則載：「我
    販售海洛因、安非他命予他人，都是乙○○經手」（偵卷第八頁）。其二人於警
    訊所載，顯有重大歧異，是其二人之警訊顯有疑義而不可採，況丙○○就海洛因
    來源，先後供稱：「八十八年一月間，始向阿源購買毒品，但只向他買過一次」
    （偵卷第七頁反面、原審卷第四六頁、第一二四頁、更一卷第三五頁）、「向阿
    源購買前是向阿成購買」（更一卷第三六頁）等語，並稱：「本件被查獲之毒品
    是八十八年一月一日晚上八時許，在台北縣土城市○○○○○道向阿源購買的」
    云云（偵卷第七頁反面），前後所稱海洛因來源不一，則被告坦稱「八十七」年
    八月間起至同年九月間止，先後七、八次，在臺北市○○區○○路十一號二樓丁○○住處附近，將與丁○○合夥所購第一級毒品海洛因轉讓予丁○○施用，前開
    海洛因，即與八十八年一月一日丙○○向阿源購入之毒品無關。是無從單憑其二
    人之警訊即認其二人為公訴意旨所認之共犯甚明。則丙○○於偵查及原審稱，並
    未請被告代為販賣海洛因予他人云云，即非不可採。
(五)、按販賣毒品罪，並不以販入之後，復行賣出為構成要件，苟以營利為目的，將毒
    品購入或將之賣出，有一於此，其犯罪即經完成（八十七年度台覆字第六四號判
    決）。本件並無被告乙○○販入海洛因之證據，是自無從憑以認定。再被告之自
    白，須非出於強暴、脅迫、利誘、詐欺或其他不正之方法，且與事實相符者，始
    得採為證據，如果被告之自白，係出於不正之方法，並非自由陳述，即其取得自
  白之程序，已非適法，則不問自白內容是否確與事實相符，因其非係適法之證據
    ，即不能採為判決基礎，故審理事實之法院，遇有被告對於自白提出刑求之抗辯
    時，應先於其他事實而為調查（八十一年度台上字第二七八號判決），被告於偵
    查即否認警訊所陳，辯稱於警訊時因毒癮發作，所以坦承販賣海洛因予丁○○云
    云，而丁○○則除改稱係與被告合買海洛因外，其餘情形則自偵查迄本院調查時
    均為差不多有七、八次，價格一萬或二萬元之陳述（偵查卷第九八頁、原審卷第
    一０三頁、本院前審卷第七五頁、本院卷第七五頁），而其警訊所載之幫丙○○
    運送或販賣毒品之時間均在被查獲前之八十七年八月，何以仍能精確指出丙○○
    所持背包內現金五十七萬元中之四十六萬元為販毒所得，且縱以其於警訊所坦承
    之販賣毒品次數與得款（十一次乘一至二萬元，偵卷第十五頁），金額應低於二
    十萬元以下及不確定（有一萬元與二萬元），是警訊所載顯有矛盾，被告辯稱警
    訊時因毒癮發作，所以坦承販賣海洛因予丁○○云云，尚非不可採。
(六)、至證人即獲案之員警甲○○、吳國賓雖分別於原審及本院調查時證稱：「本案是
    先查獲丁○○，以及有人檢舉，才知道乙○○有販賣海洛因之嫌疑，經調閱乙○○的電話通聯紀錄，知道他有和丙○○聯絡，藉此再得知他們二人在上址租處出
    入，就申請搜索票前往搜索，進屋後，看到乙○○在房間內，是乙○○從房間拿
    出上開扣案證物的，而被告及丙○○的警訊筆錄是經過他們二人閱覽後簽名蓋手
    印的，內容是依他們二人之供述加以記載的，並無不實」、「我們是依據證人丁○○說的事實，記載在筆錄上，我們只是請他說實話，沒有誘導他，在看守所問
    他的」等情（原審卷第四十九頁、第五十頁、本院卷第七五頁）。但被告之警訊
    雖載：「我曾幫丙○○販售海洛因毒品給謝添丁（丁○○），是以每錢海洛因價
    格新台幣二萬元之代價出售；我自民國八十七年八月中起，開始販售海洛因予丁○○，每次都是由他先扣我000000000號呼叫器代號○一，我再與他聯
    絡約定買賣數量、交易地點，每次交易金額約新台幣一萬至二萬元左右，我販售
    海洛因予丁○○約有五次之多」等情不諱（偵卷第十五頁反面），所載雖與證人
    丁○○於警訊及偵查分別稱：「我自八十七年八月間開始向乙○○買過三、四次
    海洛因，每次購買金額新台幣一萬元至二萬元不等，我向乙○○購買的方法，係
    先以電話聯絡，再依約前去取貨，有時是他自己送到我家給我，每錢價格是新台
    幣二萬元」、「（乙○○）自八十七年八月開始至同年九月先後賣海洛因給我約
    七、八次，他打電話給我或者我呼叫他，交易地點在我家附近，價金約一萬至二
    萬元，交貨時都是他一人前來」（偵卷第七一頁反面、第九十八頁反面）等情節
    相符，但乙○○於警訊所陳並非僅販賣海洛因於丁○○一人，而尚陳稱：「販售
    予陳忠富則約有六次」（偵卷第十五頁反面），但陳忠富卻主動至警方陳述並請
    求驗尿，且陳明未向乙○○購買海洛因，而其尿液送驗確無安非他命與海洛因陽
    性反應（偵卷第七四頁、第七七頁），是依以上證據，已足以懷疑乙○○警訊所
    載是否真實。則同被查獲之共犯即丙○○於警訊所稱：「海洛因是我購買，除了
    用來自己吸食外，其餘準備販售」、「我購得海洛因之後，我又把它加砂糖；我
    海洛因是以每錢新台幣二萬元之價格售予他人，我販售海洛因予他人都是經由乙○○經手」等語（偵卷第七頁、第八頁），顯亦有疑義。
(七)、至於雖有在場查獲之海洛因壹包、電子秤壹個、分裝袋伍佰伍拾個扣案，但丙○○與乙○○二人自始一致之陳述均為丙○○所有，查扣之現款五十七萬元亦來自
    丙○○之背包，另丙○○於警訊復稱認：「扣案證物都是我的，其中電子秤是用
    來秤毒品重量的，空塑膠袋則是用來分裝毒品的」（偵卷第七頁），前開扣案之
    海洛因、電子秤及分裝袋，既為丙○○所有，查獲時復非被告持有該物品，亦難
    憑上開查獲物品認被告涉犯販賣海洛因之行為，而上開扣案之海洛因壹包經送請
    法務部調查局以化學呈色法及氣相層析質譜儀分析法檢驗，確係海洛因（淨重拾
    玖點柒參公克，包裝重零點柒玖公克，純度為百分之拾參點參陸，純質淨重貳點
    陸肆公克），有該局八十八年三月九日（八八）陸字第八八一三二九七三號檢驗
    通知書在卷可憑（偵卷第六六頁），檢驗結果呈純度甚低狀態與丙○○摻入砂糖
    使用相符。
(八)、綜上，被告前開自八十七年八月間起至同年九月間止，先後在臺北市○○區○○
    路十一號二樓丁○○住處附近，連續七、八次，以新台幣一萬元或二萬元價格，
    將與丁○○合買之第一級毒品海洛因轉讓予丁○○施用之事實，除據被告坦承外
    ，核與證人丁○○證述情節相符（本院卷第七五頁）。至公訴意旨認其與丙○○
    共同販賣海洛因予丁○○之行為，即無證據證明，本件被告連續轉讓海洛因予丁○○犯行事證明確，犯行堪以認定。
二、按毒品危害防制條例業於八十六年十月三十日經立法院三讀通過，經總統於八十
    七年五月二十日公布施行，自同年月二十二日起生效，該條例已將海洛因列為第
    一級毒品管制，自不得非法製造、運輸、販賣、轉讓、施用或持有，被告乙○○
    違反此項規定，轉讓海洛因予丁○○之行為，核係觸犯同條例第八條第一項之轉
    讓第一級毒品罪（八十二年度台上字第四七八四號判決參照）。公訴意旨認被告
    所為係犯同條例第四條第一項之販賣第一級毒品罪嫌，起訴法條尚有未洽，應予
    變更，被告並非與丙○○共犯，業敘明於前，公訴意旨認屬共犯亦屬未洽。被告
    持有海洛因之低度行為，應為其轉讓之高度行為所吸收，不另論罪。另被告先後
    七、八次轉讓海洛因之犯行，時間緊接，所犯又係構成犯罪要件相同之罪名，顯
    係基於概括犯意為之，為連續犯，應依刑法第五十六條規定以一罪論，公訴人未
    論以連續犯，容有未洽。被告前於八十一年間因恐嚇案件，經臺灣臺北地方法院
    判處有期徒刑一年確定，於八十三年五月二十二日縮刑期滿執行完畢，此有臺灣
    高等法院檢察署刑案紀錄簡覆表在卷可徵，其受有期徒刑之執行完畢後，五年以
    內再犯有期徒刑以上之本罪，依刑法第四十七條規定，為累犯，應遞加重其刑。
三、原審關於販賣第一級毒品部分對被告論罪科刑科，固非無見，惟查：(一)、被告所
    為係轉讓第一級毒品，而非販賣，原審判決誤為販賣。(二)、犯毒品危害防制條例
    第四條第一項之販賣第一級毒品罪供犯罪所用之物沒收，如全部或一部不能沒收
    時，應追徵其價額之意旨，必限於所得者為金錢以外之其他財物而無法沒收時，
    始應追徵其價額。如供犯罪所用之物已扣案，即不發生追徵價額之問題。供被告
    販賣海洛因所用之電子秤壹個已當場查獲，原判決竟諭知如無法沒收時，應追徵
    其價額，不無違誤。(三)、被告犯罪並無所得，原審判決誤為柒萬五千元並予沒收
    。(四)、起訴書載被告犯行為七、八次，原判決認定為五次，就五次以上部分，應
    以不另為諭知方式處理，而非以（起訴書誤載為七、八次）方式為之。(五)、被告
    非與丙○○共犯。(六)、查獲之安非他命參包（淨重肆玖點參陸公克，包裝淨重貳
    點零玖公克，原審卷第十八頁法務部調查局檢驗通知書），係查獲之毒品，屬毒
    品危害防制條例所定之違禁物，爰依同條例第十八條第一項前段規定，不問屬於
    犯人與否，均沒收銷燬之，原判決疏未沒收。以上原判決關於販賣第一級毒品部
    分疏未詳查，致有誤認，容有未洽，是被告上訴意旨，否認販賣但坦承與丁○○
    合買與轉讓，尚非不可採，則原判決關於販賣第一級毒品部分既屬可議，自應撤
    銷改判。爰審酌被告之品行、智識程度、犯罪之手段、非法轉讓海洛因予他人，
    足以戕害他人身心健康，且對社會治安危害至鉅，惟念其所轉讓之次數及數量非
    鉅，情節非屬深重，以及被告犯罪後之態度等一切情狀，量處有期徒刑貳年。至
    扣案之海洛因壹包（淨重拾玖點柒參公克，包裝重零點柒玖公克，純度為百分之
    拾參點參陸，純質淨重貳點陸肆公克）、安非他命參包（淨重肆玖點參陸公克，
    包裝淨重貳點零玖公克，原審卷第十八頁法務部調查局檢驗通知書），係查獲之
    毒品，屬毒品危害防制條例所定之違禁物，爰依同條例第十八條第一項前段規定
    ，不問屬於犯人與否，均沒收銷燬之。被告係與丁○○合購海洛因，二人出資款
    係交予賣海洛因者，是被告乙○○即無犯罪所得之財物。另電子秤壹個、分裝袋
    伍佰伍拾個、吸食過濾器（起訴書載為吸食器）壹組、玻璃燈泡（起訴書載為玻
    璃球）參個、偽造之蔡淑盈、廖佩娟、林麗雪身分證共四張及丙○○皮包內現款
  新台幣伍拾柒萬元。為丙○○所有且並無證據證明係供被告犯本罪所用或因犯本
    罪所得之財物，自均無從於本案中諭知沒收，併此敘明。
據上論斷，應依刑事訴訟法第三百六十九條第一項前段、第三百六十四條、第三百條
、第二百九十九條第一項前段，毒品危害防制條例第八條第一項、第十八條第一項前
段，刑法第十一條前段、第五十六條、第四十七條，判決如主文。
本案經檢察官鍾鳳玲到庭執行職務。
中    華    民    國    九十      年      十        月      三十一      日
                              臺灣高等法院刑事第七庭
                                  審判長法  官  吳  啟  民
                                        法  官  林  瑞  斌
                                        法  官  施  俊  堯
右正本證明與原本無異。
如不服本判決應於收受送達後十日內向本院提出上訴書狀，其未敘述上訴之理由者並
得於提起上訴後十日內向本院補提理由書（均須按他造當事人之人數附繕本）。
                                        書記官  顏  志  豪
中    華    民    國    九十      年      十        月      三十一      日
附錄：本判決論罪科刑法條全文
毒品危害防制條例第八條
轉讓第一級毒品者，處一年以上七年以下有期徒刑，得併科新台幣一百萬元以下罰金
。


司法院資訊處製作；財團法人民間司法改革基金會備份。
